【裁判字號】    97,交上易,145
【裁判日期】    970826
【裁判案由】    過失傷害
【裁判全文】
臺灣高等法院刑事判決               97年度交上易字第145號
上  訴  人  臺灣臺北地方法院檢察署檢察官
被      告  甲○○
選任辯護人  林哲健律師
            楊珮琪律師
            景玉鳳律師
上列上訴人因被告過失傷害案件，不服臺灣臺北地方法院九十七
年度交易字第二一號，中華民國九十七年四月十四日第一審判決
（起訴案號：臺灣臺北地方法院檢察署九十六年度偵字第一二八
四九號），提起上訴，本院判決如下：
    主  文
上訴駁回。
    事  實
一、甲○○於民國九十六年六月五日下午六時二十三分許，騎乘
    車牌號碼ＯＹＥ－７２３號重型機車，由臺北市○○○路西
    向東之方向行駛，途經愛國西路與延平南路交岔路口，理應
    注意車輛行駛時，駕駛人應注意車前狀況，隨時採取必要之
    安全措施，且行車速度，應依速限標誌或標線之規定，而該
    路段施工中，限速時速三十公里，依當時天候晴、無障礙物
    、視距良好，並無不能注意之情事，竟疏於注意，於通過上
    開交岔路口時，貿然超速以時速四十公里行駛，復未注意車
    前狀況，適有劉松雄騎乘腳踏車，由延平南路南往北騎乘，
    於穿越愛國西路之交岔路口時，亦疏未注意應遵守道路交通
    號誌之指示，而闖紅燈向前行駛，甲○○閃避不及，所騎乘
    之機車不慎與劉松雄腳踏車碰撞，致劉松雄人車倒地，因此
    受有頭部外傷，左側急性硬腦膜下血腫十二ｘ八ｘ一公分、
    蜘蛛網膜下腔出血、左側大腦額葉挫傷出血，及多處骨折併
    休克，包括左側二至九肋骨骨折、左側血胸併左肺挫傷、左
    側股骨幹骨折和左側尺骨骨折、兩側膝關節血腫等傷害。嗣
    甲○○陪同就醫，經臺北市政府警察局中正第二分局警員何
    嘉文前往臺北市立聯合醫院和平院區處理時，甲○○於犯罪
    被發覺前，當場向有偵查犯罪權限之警員何嘉文承認為肇事
    人，自首並接受裁判。而劉松雄經送醫接受左側緊急開顱手
    術等治療後，仍因大腦出血術後成「植物人」狀態，永久無
    法復原，於身體上受有重大不治之重傷。
二、案經被害人劉松雄之配偶乙○○○訴由臺北市政府警察局中
    正第二分局報告臺灣臺北地方法院檢察署檢察官偵查起訴。
    理  由
壹、程序方面：
一、按被告之自白非出於強暴、脅迫、利誘、詐欺、疲勞訊問、
    違法羈押或其他不正之方法，且與事實相符者，得為證據，
    刑事訴訟法第一百五十六條第一項定有明文。本案被告甲○
    ○於原審及本院審理中，均不爭執其自白具有任意性，且衡
    諸本案證人之證述及證據，顯見其自白與事實相符，故依上
    開規定，被告之自白有證據能力。
二、次按，當事人、代理人或辯護人於法院調查證據時，知有第
    一百五十九條第一項不得為證據之情形，而未於言詞辯論終
    結前聲明異議者，視為有前項之同意，刑事訴訟法第一百五
    十九條第一項及第一百五十九條之五分別定有明文。經查，
    本判決下列所引用之各該被告以外之人於審判外之陳述（包
    含書面陳述），屬傳聞證據部分，檢察官、被告及辯護人於
    本院準備程序及審判期日中，均明示同意此部分之證據有證
    據能力（見本院卷第二十頁反面、第四十四頁反面），且迄
    至言詞辯論終結前亦未撤回前開同意，本院審酌上開證據資
    料製作時之情況，尚無違法不當及證明力明顯過低之瑕疵，
    亦認以之作為證據應屬適當，故揆諸前開規定，爰依刑事訴
    訟法第一百五十九條之五規定，認前揭證據資料均有證據能
    力。至證人蕭郁庭於原審具結後經交互詰問所為之證詞，有
    證據能力，自不殆言。
貳、實體方面：
一、訊據被告甲○○就其於上揭時地因超速與被害人劉松雄所騎
    乘之腳踏車發生碰撞，致被害人劉松雄人車倒地，經送醫治
    療後，仍因大腦出血術後成「植物人」之重傷害狀態等情，
    業於原審及本院審理中坦承不諱（見原審卷第二十二頁、第
    三十二頁反面，本院卷第二十一頁反面、第四十六頁反面）
    ，僅辯稱：被害人劉松雄闖紅燈，伊不及防備等語。而前揭
    被告因車禍致被害人劉松雄受傷成植物人之事實，除其在偵
    審中任意性之自白外，並經告訴代理人丙○○指訴明確（見
    偵查卷第十一至十三、四十二、四十三、六十二頁，原審卷
    第二十一頁反面、第三十二頁反面、第六十六頁及本院卷第
    二十頁），核與證人即目擊本案發生經過之蕭郁廷證述綦詳
    （見偵查卷第十四、十五頁，原審卷第六十四頁反面至第六
    十六頁），且有臺北市政府警察局中正第二分局交通分隊道
    路交通事故現場圖、談話紀錄表、補充資料表、酒精濃度測
    試紀錄紙、現場及車損照片在卷可稽（分別見偵查卷第十七
    至三十一頁），自堪採信。
二、按刑法第十條第四項規定：「稱重傷者，謂下列傷害：一、
    毀敗或嚴重減損一目或二目之視能。二、毀敗或嚴重減損一
    耳或二耳之聽能。三、毀敗或嚴重減損語能、味能或嗅能。
    四、毀敗或嚴重減損一肢以上之機能。五、毀敗或嚴重減損
    生殖之機能。六、其他於身體或健康，有重大不治或難治之
    傷害。」，查被害人劉松雄因本件交通事故受有頭部外傷，
    左側急性硬腦膜下血腫十二ｘ八ｘ一公分、蜘蛛網膜下腔出
    血、左側大腦額葉挫傷出血，多處骨折併休克，包括左側二
    至九肋骨骨折、左側血胸併左肺挫傷、左側股骨幹骨折和左
    側尺骨骨折、兩側膝關節血腫等傷害，經送醫接受左側緊急
    開顱手術等治療後，因大腦出血術後成「植物人」狀態，意
    識不清，無法語言及自我表達，完全臥床無法自我行動，需
    靠鼻胃管灌食及二十四小時專人看護照顧日常生活，永久無
    法復原，於身體上受有重大不治之重傷，此有臺北市立聯合
    醫院和平院區九十六年六月六日及九十六年八月一日診斷證
    明書、臺北醫學大學附設醫院九十六年九月二十六日診斷證
    明書、臺北市立聯合醫院中興院區九十七年一月二日診斷證
    明書、臺北市立聯合醫院中興院區九十七年六月二十三日診
    斷證明書各一紙（分別見偵查卷第六十四至六十六、一０五
    頁，本院卷第三十七頁）附卷可按，依刑法第十條第四項第
    六款規定應屬重傷害，殆無疑義，是被害人劉松雄因本件交
    通事故所受之傷勢，已屬重傷害無訛。
三、次按行車速度，依速限標誌或標線之規定；又汽車行駛時，
    駕駛人應注意車前狀況及兩車併行之間隔，並隨時採取必要
    之安全措施，道路交通安全規則第九十三條第一項、第九十
    四條第三項分別定有明文。被告既考領有駕駛執照（見偵查
    卷第十八頁），對上述規則理應知之甚詳，且依當時天候晴
    、無障礙物、視距良好，並無不能注意之情形，而被告騎乘
    機車行經上開交岔路口時，疏未注意遵守當地速限時速三十
    公里之規定，以超速之時速四十公里行駛，復未注意車前狀
    況，適被害人騎腳踏車行經該交岔路口時，被告因而見狀閃
    避不及，致使被害人受重傷，被告對於本件交通事故之發生
    顯有過失，且偵查中檢察官將本案卷證送請臺北市車輛行車
    事故鑑定委員會及臺北市車輛行車事故鑑定覆議委員會鑑定
    結果，亦均認定被告超速行駛，為肇事次因，此有臺北市車
    輛行車事故鑑定委員會九十六年八月二十九日北鑑審字第０
    九六三０二九二四００號函所檢附之鑑定意見書及臺北市政
    府交通局九十六年十二月五日北市交五字第０九六三五五一
    八四００號函所檢送之臺北市車輛行車事故鑑定覆議委員會
    鑑定覆議意見書各一份附卷可資參照（見偵查卷第五十五至
    五十九、九十至九十二頁）。又本件乃係因被告超速及未注
    意車行況狀等過失行為，致本案被害人劉松雄受重傷，此結
    果之發生原係被告可得避免或防止，依據前述說明，被害人
    重傷害結果在客觀上可歸責於被告之過失行為，其間具有相
    當因果關係。
四、末按，道路交通安全規則第一百二十四條第一項、第三項規
    定及第一百二十五條第一項第一款規定：「慢車行駛，應遵
    守道路交通標誌、標線、號誌之指示」、「慢車不得侵入快
    車道或人行道行駛，並不得在禁止穿越地段穿越道路。」、
    「慢車行駛至交岔路口，其行進或轉彎應遵守號誌或交通指
    揮人員之指示」。就案發時之現場，被害人劉松雄有無闖紅
    燈違規情形，經原審勘驗案發現場鏡頭二四錄影光碟，勘驗
    結果如下：「時間１８：２０：２２，被害人在延平南路與
    愛國西路交岔路口南側右邊，面朝北開始穿越路口；時間１
    ８：２０：２４沒有其他行人穿越愛國西路，只有被害人穿
    越斑馬線，有行人在前開交叉路口南邊右側人行道上，面朝
    北等待；時間１８：２０：２６被告機車撞到被害人，前面
    有另一台機車，旁邊同方向有另一台汽車。」（見原審卷第
    六十四頁反面），足見被害人劉松雄在延平南路與愛國西路
    交岔路口南側右邊，面朝北穿越馬路時，並無其他行人與被
    害人同方向穿越行人穿越道，且被告行經該行人穿越道時，
    前面及旁邊均有同方向之車輛行駛通過該行人穿越道。又目
    擊本案之證人蕭郁庭於原審審理時亦具結證稱：「九十六年
    六月五日下午六時二十五分許，我在延平南路、愛國西路交
    岔路口等紅綠燈要過延平南路，我人在延平南路、愛國西路
    口北側，由北面南，面向ＮＣＣ，我在等紅綠燈，被害人騎
    腳踏車感覺慢慢騎，從我對面過來，當時橋剛拆掉，被害人
    騎經施工臨時搭建的行人通道連接斑馬線道，被害人騎進通
    道，前輪進去不到一半就被被告的機車撞到。因我本身沒有
    騎車，所以不知道被告的車速實際是多少。被告屬於前面的
    車潮，但是被告前面還有不少車，至於被告正前方有無車我
    沒有特別注意。我在北側路口等候號誌時，我的視線無任何
    障礙。當時我見到被害人騎乘腳踏車穿越路口時，我沒辦法
    確定有無聽到其他的機車或汽車按鳴喇叭，印象中當時同向
    或對向穿越路口的人只有被害人。被害人騎車過程中，有遇
    到機車通過時，我印象中被害人是一直騎。」等語（見原審
    卷第六十四頁反面至第六十六頁），足認被害人當時確實是
    騎腳踏車即慢車闖紅燈穿越馬路。從而，被害人騎腳踏車於
    穿越道路時，亦未遵守號誌指示，而闖紅燈行駛，致遭被告
    騎乘之機車所撞及，亦為肇事原因，且為肇事主因，故被害
    人劉松雄對車禍之發生亦有過失之情，此有前揭臺北市車輛
    行車事故鑑定委員會鑑定意見書及臺北市車輛行車事故鑑定
    覆議委員會鑑定覆議意見書在卷可憑，但仍無解於本件被告
    過失責任之成立。
五、綜上所述，被告自白與事實相符，被告之過失行為與被害人
    所受之重傷害間，有相當因果關係，雖就路權歸屬之判斷，
    被告過失僅係本案肇事之次因，被害人闖紅燈始為本案肇事
    之主因，但仍無礙於被告過失犯行之斷定。是本案事證明確
    ，被告犯行洵堪認定，應予依法論科。
六、核被告甲○○所為，係犯刑法第二百八十四條第一項後段之
    過失傷害致重傷罪。公訴意旨僅記載被告涉犯刑法第二百八
    十四條第一項之罪嫌，惟檢察官於原審到庭並以補充理由書
    更正為同條第一項後段之過失致重傷害罪，法院於判決時，
    自無庸再變更法條。被告於犯罪被發覺前，在被害人劉松雄
    就醫之醫院，向據報前往處理之警員何嘉文當場承認為肇事
    人，自首接受裁判，有臺北市○○○○○道路交通事故肇事
    人自首情形紀錄表在卷可考（見原審卷第六十一頁），係對
    於未發覺之罪自首而接受裁判，依刑法第六十二條前段規定
    減輕其刑。
七、原審調查後，以被告犯罪事證明確，依刑法第二百八十四條
    第一項後段、第六十二條前段、第四十一條第一項前段，刑
    法施行法第一條之一等規定，並審酌被告就本件車禍應負之
    過失責任程度，被害人所受傷勢甚重，被告犯罪後坦承犯行
    ，態度尚可，及其品行、智識程度、生活狀況、迄未與告訴
    人達成和解等一切情狀，量處有期徒刑六月，並諭知易科罰
    金之折算標準，認事用法並無違誤，量刑亦屬妥適。檢察官
    依告訴人之聲請，上訴指被告超速騎乘機車，復未注意車前
    狀況，致被害人劉松雄受有重大不治、永久無法復原之重傷
    害，迄今仍對被害人受傷情形未加聞問，甚至未與告訴人即
    被害人配偶乙○○○達成和解，顯見被告不僅亳無和解誠意
    ，亦對被害人之事漫不在乎，原審未斟酌上開情事逕科予前
    開刑度，猶嫌過輕，難認妥適，亦與罪刑相當原則不相符合
    云云。惟按量刑之輕重，係屬事實審法院得依職權自由裁量
    之事項，苟已斟酌刑法第五十七條各款所列情狀，而未逾越
    法定刑度，不得遽指為違法。原判決已依刑法第五十七條詳
    細說明其審酌之依據（包含尚未與告訴人和解之事由），且
    被告於事故發生後即支付二十萬元之慰問金予被害人家屬，
    亦多次聲請與被害人家屬調解，此有支票影本及調解通知書
    在卷可參（見本院卷第三十二頁、第三十四頁），而被告所
    投保之保險公司亦已理賠一百七十萬元，雖與告訴人請求之
    數額仍有差距（原請求一千萬元，嗣後以附帶民事訴訟請求
    七百萬元，當庭則表示請求五百萬元），究不能謂其毫無誠
    意，犯罪後不加聞問。況本件車禍之肇事主因，在屬於被告
    之路權下，被害人劉松雄擅闖紅燈，有重大之過失，而被告
    僅為肇事之次因，且係自首犯罪，均如前述，原審就法定刑
    為一年以下有期徒刑之刑度，量處有期徒刑六月，並諭知易
    科罰金之折算標準，難謂有輕重失衡之處。至雙方未能達成
    民事和解部分，本應另循民事訴訟途徑解決，不能就此即指
    原判決論罪科刑有何不當之處。原審就刑罰裁量職權之行使
    ，既未逾越法律所規定之範圍，亦無濫用權限之情形，不能
    任意指摘原審量刑過輕，檢察官上訴指摘原審量刑過輕，難
    認有理由，應予駁回。
據上論斷，應依刑事訴訟法第三百六十八條判決如主文。
本案經檢察官林炳雄到庭執行職務。
中    華    民    國    97    年    8     月    26    日
                  刑事第四庭  審判長法  官  沈宜生
                                    法  官  陳國文
                                    法  官  鄭水銓
以上正本證明與原本無異。
本判決不得上訴。
                                    書記官  劉貞達
中    華    民    國    97    年    8     月    26    日
附錄本案論罪科刑法條全文－－
刑法第二百八十四條：
因過失傷害人者，處六月以下有期徒刑、拘役或五百元以下罰金
，致重傷者，處一年以下有期徒刑、拘役或五百元以下罰金。
從事業務之人，因業務上之過失傷害人者，處一年以下有期徒刑
、拘役或一千元以下罰金，致重傷者，處三年以下有期徒刑、拘
役或二千元以下罰金。


司法院資訊處製作；財團法人民間司法改革基金會備份。
